智慧財產法院行政判決
                                   100年度行商訴字第77號
                                     100年8月4日辯論終結
原      告　周秀芬　　　
訴訟代理人　桂齊恆律師（兼送達代收人）
複代理人  　江郁仁律師
被      告　經濟部智慧財產局
代　表　人　王美花（局長）住同上
訴訟代理人　王惠慈　　　
上列當事人間因商標註冊事件，原告不服經濟部中華民國100 年
3 月30日經訴字第10006098070 號訴願決定，提起行政訴訟，本
院判決如下︰
    主  文
原告之訴駁回。
訴訟費用由原告負擔。
    事實及理由
一、事實概要：
    原告於民國99年4 月21日以「Z 設計圖（二）」商標，指定
    使用於商標法施行細則第13條所定修正前商品及服務分類表
    第25類之「衣服、T 恤、褲子、外套、運動服、休閒服、夾
    克、拖鞋、布鞋、運動鞋、休閒鞋、鞋子、童鞋、頭巾、冠
    帽、運動帽、帽子、襪子、禦寒用手套、服飾用皮帶」商品
    （下稱系爭商標，如附圖所示），向被告原處分機關經濟部
    智慧財產局申請註冊，經被告審查，認系爭商標與據以核駁
    之註冊第1002692 號「伯諾公司標章（七）」商標構成近似
    ，復均指定使用於衣服、鞋子、襪子等同一或類似商品，有
    致相關消費者混淆誤認之虞，以99年12月29日商標核駁第
    328711號審定書所為核駁之處分。原告不服，提起訴願，經
    經濟部100 年3 月30日經訴字第10006098070 號訴願決定駁
    回，原告仍不服，遂向本院提起行政訴訟。
二、原告之主張：
  (一)本案相關事實涉及審查基準所明列之商標識別性之強弱、商
    標是否近似暨其近似之程度、相關消費者對各商標熟悉之程
    度等因素，尤其單純線條圖案因難以傳達具象之觀念，僅以
    外觀表彰商品之產製來源，其識別性較弱，是除非圖案本身
    相似程度極高，或者註冊在先之一方商標已因實際使用而為
    消費者所熟悉，其造成消費者混淆誤認之可能性不高，然被
    告於本案中並未考量線條圖案本身較弱之識別性，亦未依循
    審查基準所明定之隔離觀察原則為判斷，卻以詳細比對之方
    式，說明二商標筆劃之如何相仿，再據以認定其構成近似之
    程度不低云云，明顯違反審查基準之明示，確已構成原處分
    及原決定應予撤銷之事由。
  (二)被告認定本案二商標構成近似之理由為「二者均單純以墨色
    線條勾勒類似反向書寫的『Ｚ』字母設計圖為圖樣設計主體
    」，然此等判斷脫離一般人之認知經驗，純屬個人之主觀附
    會，誠難以令人理解。觀系爭商標由名稱即可判知係源自「
    Z 」字母加以設計，實與個人姓氏「周」英譯「Zhou」之起
    首字母有密切關係，然由圖樣外觀及構成即不難得知，原告
    確已清楚且簡潔表現Ｚ字母固有之上、下平行橫線及轉折斜
    線之特點，雖將Ｚ字圖倒轉方向，但不影響其源自Ｚ字母之
    本質及給予消費者之印象。是此一四平八穩之反Ｚ字母設計
    圖商標不僅與其他字母無關，更不足以使人與其他包含弧線
    或不同設計之商標發生聯想。進步言之，原告所以將字母變
    化為扁平之輪廓，並刻意拉長字尾之筆劃，目的在模擬浮游
    於水面之鴨子圖，以此一動物優雅向前行進之姿態，象徵原
    告所產銷之運動鞋、休閒鞋等商品能提供輕巧移動之功能，
    消費者於穿著後能感受產品之特色並留下深刻印象。是系爭
    商標實屬「Ｚ」字母與水鴨圖案之合併設計，具有獨特之設
    計意念，可以使人輕易與其他不同創作來源之商標相區別。
  (三)本案被告以二商標線條筆意之走向，代替整體構圖之觀察，
    稱「其筆劃皆是從右方為起點向左方的短橫線再斜轉至右下
    方後又轉折至左方呈長橫線條勾劃形態」，再認定二商標「
    整體構圖意匠、外觀予人寓目印象鮮明且相仿」，其所述「
    從右方為起點……再斜轉至右下方……又轉折至左方……」
    等語，明顯係以併列之方式，將二商標置於一處比對，再比
    較筆劃之如何，刻意強調其偶同之處，顯然脫離一般消費者
    之實際購買行為，亦有違審查基準所揭示之異時異地隔離觀
    察原則。況原告依被告上開之敘述，蒐集符合描述且註冊於
    同一或類似商品之商標發現為數不少之商標均符合此等敘述
    ，而各該商標既得以並存，益見原處分所述不得據為系爭商
    標與據以核駁商標構成近似，或足致混淆之理由，例如註冊
    第1063858 、0000000 號等，上揭各圖案如本案據以核駁商
    標，除設計圖外，別無其他文字或圖形，被告既未認各該商
    標相互構成近似，或因據以核駁商標而有不得註冊之情事，
    則又如何於本案逕以「反向書寫的『Ｚ』字母」為由，即認
    定構成近似。
  (四)再觀察據以核駁之註冊第1002692 號「伯諾公司標章（七）
    」商標，實無法使人與字母「Z 」產生直接或立即之聯想，
    即就其商標構圖觀之，亦不必然符合被告所描述之「從右方
    為起點向左方的短橫線再斜轉至右下方後又轉折至左方呈長
    橫線條勾劃形態」，蓋該商標線條之左邊頂點位置高於右側
    之終點，是依經驗法則及合理判斷，其筆劃應是由左而下至
    右，並非如被告所猜測：從右方為起點。況此一尖端向下之
    粗黑圖案，彷彿向右跳躍之身影，如嚐試以英文字母加以比
    擬，則較似小寫r 或Ｖ字母之設計圖，而就外形觀之，無論
    其指向下方之尖角，或向左右上方延伸之斜線，均較接近於
    r 或Ｖ字母之結構、筆劃，尤其各線條之終端均以尖角表現
    ，整體予人銳利、快速之觀感，復無平行、對稱線條之設計
    ，故與「Z 」字母並無明顯之關連，原處分以「均……類似
    反向書寫的『Ｚ』字母設計圖」為由，認定系爭商標與之構
    成近似，顯然違反常理，且不符一般人之認知經驗。
  (五)系爭商標不僅因原告之姓氏「周」、「Ｚhou 」而以Ｚ字母
    為設計概念，同時保留Ｚ字母本身之字形特色，更因在實際
    使用時，搭配原告好友張佳玲所授權使用之註冊第1339961
    號有「ZEPRO 」商標，足使相關消費者對此一「Ｚ設計圖(
    二) 」商標留下深刻印象，原告將系爭商標顯著標示於鞋類
    商品上，並在時尚刊物上加以宣傳，此有西元2010年1 月、
    2 月之COOL雜誌及商品型錄可供參考，而系爭商標透過連鎖
    運動用品店、一般運動用品店、流行商品專門店及直營店等
    通路，廣泛行銷至台灣各地區，如基隆市、中壢市、臺中縣
    、豐原市、大甲鎮、南投縣、南投市、斗六市、虎尾鎮、北
    港鎮、嘉義市、嘉義縣、朴子市、臺南市、屏東市、高雄市
    等地，業已為相關消費者所認識並留下深刻印象，則參考「
    混淆誤認之虞」審查基準，系爭商標與據以核駁商標，非僅
    申請註冊之圖樣有別，在實際使用時，依客觀存在之事實及
    消費者之認知，在市場上僅見原告品牌之產品，卻無伯諾公
    司商標商品之陳列，則在交易市場上亦不致發生不能辨別之
    情事，而被告僅以機械式之比對，謂為近似之商標，並認有
    致生混淆誤認之虞，實與一般通念及審查基準有違。
  (六)聲明：撤銷訴願決定及原處分。被告應為系爭商標准予註冊
    之審定。
三、被告之主張：
  (一)原告申請註冊之「Z 設計圖（二）」商標圖樣，與據以核駁
    註冊第1002692 號「伯諾公司標章( 七) 」商標圖樣相較，
    二者均單純以墨色線條勾勒類似反向書寫的「Z 」字母設計
    圖為圖樣設計主體，其筆劃皆是從右方為起點向左方的短橫
    線條再斜轉至右下方後又轉折至左方呈長橫線條勾劃形態，
    整體構圖意匠、外觀予人寓目印象鮮明且相仿，以具有普通
    知識經驗之消費者，於購買時施以普通之注意，可能會誤認
    二商品為來自同一來源之系列商品，或雖不相同但有關聯之
    來源，應屬構成近似程度不低之商標。
  (二)系爭商標指定使用之「衣服、鞋子、帽子、襪子、..」等商
    品，與據以核駁註冊第1002692 號商標所指定使用之「靴鞋
    、襪子、衣服、冠帽、..」等商品相較，二者商品之用途、
    功能大致相當，且常來自相同之產製業者，如標示相同或近
    似的商標，依一般社會通念及市場交易情形，易使一般商品
    消費者誤認其為來自相同或雖不相同但有關聯之來源，二者
    應屬同一或高度類似之商品。
  (三)綜合兩造商標圖樣近似程度不低、兩造商品屬於高度類似等
    因素加以判斷，相關消費者極有可能誤認二商標之商品為同
    一來源之系列商品，或者誤認二商標之使用人間存在關係企
    業、授權關係、加盟關係或其他類似關係，而產生混淆誤認
    情事，自有前揭法條之適用。
  (四)聲明：駁回原告之訴。
四、本案之爭點：
    系爭商標與據以核駁商標是否構成相同或近似，有無違反商
    標法第23條第1項第13款不得註冊之事由。
五、本院得心證之理由：
  (一)按商標相同或近似於他人同一或類似商品或服務之註冊商標
    或申請在先之商標，有致相關消費者混淆誤認之虞者，不得
    註冊，商標法第23條第1 項第13款定有明文。另商標法第23
    條第1 項第13款明列商標近似必須達到「致相關消費者混淆
    誤認之虞」之要件，方構成不得註冊事由，而所謂「致相關
    消費者混淆誤認之虞」，係指商標有使相關消費者對其所表
    彰之商品來源或產製主體發生混淆誤認之虞而言（最高行政
    法院98年度判字第455 號判決參照）。
  (二)所謂「有致相關消費者混淆誤認之虞者」，係指兩商標因相
    同或構成近似，致使相關消費者誤認為同一商標，或雖不致
    誤認兩商標為同一商標，但極有可能誤認兩商標之商品／服
    務為同一來源之系列商品／服務，或誤認兩商標之使用人間
    存在關係企業、授權關係、加盟關係或其他類似關係而言。
    又判斷二商標有無混淆誤認之虞，應參酌(1) 商標識別性之
    強弱；(2) 商標是否近似暨其近似之程度；(3) 商品／服務
    是否類似暨其類似之程度；(4) 先權利人多角化經營之情形
    ；(5) 實際混淆誤認之情事；(6) 相關消費者對各商標熟悉
    之程度；(7) 系爭商標之申請人是否善意；(8) 其他混淆誤
    認之因素等，綜合認定是否已達有致相關消費者產生混淆誤
    認之虞。
  (三)本件商標圖樣與據以核駁商標圖樣近似：
  1.經查，系爭商標圖樣係由一類似反向書寫之Z 字設計圖「
          」所構成，與據以核駁註冊第1002692 號「伯諾公司
    標章（七）」商標圖樣「      」相較，固可見二者之線條
    頭、尾或轉折處之角度略有不同，但整體均呈現一類似反向
    書寫「Z 」字，且左側線條明顯較右側線條短，構圖意匠極
    相彷彿，於異時異地隔離觀察，實難區辨二者之不同，故二
    者整體觀察，應屬構成近似之商標。
  2.原告雖主張：系爭商標屬「Ｚ」字母與水鴨圖案之合併設計
    ，具有獨特之設計意念，可以使人輕易與其他不同創作來源
    之商標相區別云云。然商標圖樣之判斷應以整體商標圖樣為
    對象（即整體觀察原則），一般消費者於觀察整體商標時，
    二者均單純以墨色線條勾勒類似反向書寫的「Z 」字母設計
    圖為圖樣設計主體，整體構圖意匠、外觀予人寓目印象鮮明
    且相仿，以具有普通知識經驗之消費者，於購買時施以普通
    之注意，可能會誤認二商品為來自同一來源之系列商品，或
    雖不相同但有關聯之來源，應屬構成近似程度不低之商標。
    本件系爭商標圖樣設計縱使係取自「Z 」字母的反向設計概
    念，惟一般消費者實際購買行為態樣均憑著對商標未必清晰
    完整的印象，在不同的時間或地點，作選購的行為，而不是
    拿著商標以併列比對的方式來選購，所以細微部分的差異，
    在消費者的印象中難以發揮區辨的功能，亦不宜以置放於一
    處經詳細對照的情況下認定，原告比對系爭商標與據以核駁
    商標之方式，僅片面擷取其設計意念，未予整體觀察比對判
    斷，自有未洽。
  (四)系爭商標之指定使用商品與據以核駁商標之指定使用商品類
    似，且類似程度高：
    次查，系爭商標指定使用之「衣服、T 恤、褲子、外套、運
    動服、休閒服、夾克、拖鞋、布鞋、運動鞋、休閒鞋、鞋子
    、童鞋、頭巾、冠帽、運動帽、帽子、襪子、禦寒用手套、
    服飾用皮帶」商標，與據以核駁商標指定使用之「靴鞋、涼
    鞋、拖鞋、布鞋、球鞋、皮鞋、跑鞋、運動鞋、登山鞋、滑
    雪靴、休閒鞋、海灘鞋、鞋面、鞋套、釘鞋、襪子、衣服、
    冠帽、禦寒用耳罩」商品相較，二者均為衣服、鞋、襪、帽
    子等人身穿戴用品類商品，無論於商品原材料、產製者、用
    途或功能上均大致相當，應屬構成同一或類似之商品，且類
    似程度高。
  (五)相較於系爭商標係於99年4 月21日始申請註冊，據以核駁商
    標早於90年2 月13日即申請註冊，專用期間自91年6 月16日
    至101 年6 月15日止（見商標核駁卷第31頁），其獲准註冊
    早於系爭商標，本於我國所採取之商標註冊主義，應賦予據
    以核駁商標較大之保護。
  (六)原告固主張將系爭商標顯著標示於鞋類商品上，在時尚刊物
    上加以宣傳，並提出雜誌及商品型錄等相關證據，欲證明系
    爭商標經原告長期行銷，無致相關消費者混淆誤認之虞。然
    按首揭商標法第23條第1 項第13款規定之意旨，在保護已註
    冊商標或先申請註冊之商標，系爭商標近似於已註冊之據以
    核駁商標，復指定使用於同一或高度類似之商品，有致相關
    消費者產生混淆誤認之虞，理由已如前述，又審視前述原告
    提出之使用資料（本院卷第13至18頁），或無標示日期，或
    雖有標示日期，且在系爭商標申請註冊日（99年4 月21日）
    前，惟數量有限，且其上標示之商標圖形與系爭商標並未全
    然相同，並無法得知其銷售日期、金額及數量。此外，原告
    復未提出其他實際宣傳行銷之具體證據資料如系爭商標商品
    於媒體廣告宣傳、銷售發票、銷售數量及金額等資料以供佐
    證，故僅以上述之證據資料觀之，尚難謂系爭商標業經原告
    長期廣泛使用於所指定之商品上，已為我國相關消費者所認
    識，足以與據以核駁商標區辨為不同來源，而無致相關消費
    者產生混淆誤認之虞，是原告此部分所述，核非足採。
  (七)衡酌系爭商標圖樣與據以核駁商標圖樣近似；系爭商標之指
    定使用商品與據以核駁商標之指定使用商品類似，且類似程
    度高；據以核駁商標早於系爭商標申請註冊，並獲准商標註
    冊；原告亦未證明系爭商標業經原告長期廣泛使用於所指定
    之商品上，已為我國相關消費者所認識，足以與據以核駁商
    標相區辨為不同來源，而無致相關消費者產生混淆誤認之情
    事。因此，客觀上系爭商標有使相關消費者誤認與據以核駁
    商標之商品為同一來源之系列商品，或誤認其使用人間存在
    關係企業、授權關係、加盟關係或其他類似關係，而產生混
    淆誤認之虞。是系爭商標之申請註冊有違商標法第23條第1
    項第13款規定。
  (八)至於原告所舉證物1 之商標獲准註冊案例，主張依相同審查
    原則系爭商標亦應獲准註冊云云。經查，證物1 所附註冊第
    933826號等6 件商標圖樣均與本案二商標有別，且所舉諸多
    註冊商標案例，其圖形勾勒筆劃順向雖與本案略有雷同，惟
    其構圖意匠、外觀各有其差異性，核與本案案情迥然有別，
    尚難比附援引，執為本案亦應准予註冊之論據。
六、綜上所述，被告依首揭規定，為應不准註冊之處分，並無不
    合。訴願決定予以駁回，亦無違誤，均應予以維持。本件原
    告訴請撤銷原處分及訴願決定，並請求被告就系爭商標應作
    成准予註冊之行政處分，為無理由，應予駁回。
七、本件事證已明，兩造其餘主張或答辯，已與本院判決結果無
    影響，爰毋庸一一論列，併此敘明。
據上論結，本件原告之訴為無理由，爰依行政訴訟法第98條第1
項前段，判決如主文。
中　　華　　民　　國　　100　 年　　8　　 月　　25　　日
                    智慧財產法院第一庭
                          審判長法  官  李得灶
                                法  官　林欣蓉
                                法  官　王俊雄
以上正本係照原本作成。
如不服本判決，應於送達後20日內向本院提出上訴狀並表明上訴
理由，如於本判決宣示後送達前提起上訴者，應於判決送達後20
日內補提上訴理由書（須按他造人數附繕本）。
中　　華　　民　　國　　100　 年　　8　　 月　　25　　日
                                書記官  王英傑